【裁判字號】    96,重訴,75
【裁判日期】    970422
【裁判案由】    侵權行為損害賠償
【裁判全文】
臺灣苗栗地方法院民事判決              96年度重訴字第75號
原      告  甲○○
            乙○○
被      告  丙○○
                        弄6號.
上列當事人間請求侵權行為損害賠償事件，經本院刑事庭裁定移
送審理（96年度交附民字第40號），本院於民國97年4 月1 日言
詞辯論終結，判決如下：
    主  文
被告應給付原告甲○○新臺幣肆拾萬陸仟零伍拾元及自九十六年
八月一日起至清償日止，按年息百分之五計算之利息。
被告應給付原告乙○○新臺幣壹佰伍拾肆萬參仟壹佰陸拾玖元及
自九十六年八月一日起至清償日止，按年息百分之五計算之利息
。
原告其餘之訴駁回。
本判決第一項於原告甲○○以新臺幣肆萬零陸佰元、第二項判決
於原告乙○○以新臺幣壹拾伍萬肆仟元分別為被告供擔保後，各
得為假執行。
訴訟費用由原告負擔百分之六十五，其餘由被告負擔。
    事實及理由
壹、程序方面：
    按訴狀送達後，原告固不得將原訴變更或追加他訴，但擴張
    或減縮應受判決事項之聲明者，不在此限，民事訴訟法第25
    5 條第1 項第3 款定有明文。查本件原告起訴時，原請求被
    告應給付原告新臺幣（下同）750 萬元，並自起訴狀繕本送
    達之翌日起至清償日止，按年利率百分之5 計算之利息。嗣
    原告於97年3 月26日具狀將聲明減縮為：被告應給付原告甲○○3,431,629 元；被告應給付原告乙○○4,038,295 元（
    合計7,469,924 元），並自起訴狀送達被告之翌日起至清償
    日止，按年息百分之5 計算之利息。核屬減縮其應受判決事
    項之聲明，依首揭規定，於法尚無不合，應予准許，合先敘
    明。
貳、實體部分:
一、原告起訴主張：(一)被告於96年3 月3 日凌晨1 時20分許，駕
    駛車號0219－RZ號自小客車，沿國道三號高速公路香山交流
    道南下匝道行駛，途經苗栗縣竹南鎮○○路北上車道與香山
    交流道南下匝道交會路口時，該處設有閃光紅燈號誌，依照
    道路交通設置規則第102 條、第211 條規定，被告處於支線
    道，本應減速接近，先停於交岔路口前，讓幹道車優先通行
    後，方得續行。當時雖為夜間，但天候及路況良好，視距良
    好，詎被告無不能注意之情形，竟疏未注意，貿然駕車直接
    經過該路口。適有原告之子即被害人吳正凱騎乘車號N2J －
    085 號機車，沿竹南鎮○○路由南往北方向行駛，雙方車輛
    在該路口煞避不及，致吳正凱人車倒地滑行，終至撞擊被告
    轎車重傷身亡（下稱本件事故），是肇事責任完全歸屬被告
    。(二)被告過失不法侵害原告之子即被害人吳正凱生命權，應
    賠償原告下列金額：(1)被告應給付原告甲○○救護車費1,60
    0 元、喪葬費339,800 元、扶養費1,190,229 元、精神慰撫
    金1,900,000 元，合計3,431,629 元。(2)被告應賠償原告乙○○喪葬費43,100元、扶養費2,095,195 元、精神慰撫金1,
    900,000 元，合計4,038,295 元。爰依侵權行為法律關係，
    提起本訴。並聲明：(一)被告應給付原告甲○○3,431,629 元
    ，及自起訴狀送達被告之翌日起至清償日止，按年息百分之
    五計算之利息；被告應給付原告乙○○4,038,295 元，及自
    起訴狀送達被告之翌日起至清償日止，按年息百分之5 計算
    之利息。(二)原告願供擔保，請求宣告假執行。
二、被告則以：
    本件車禍事故非由其一人負擔所有過失責任，請法院按被告
    與被害人吳正凱肇事責任之比例判決。對原告主張之喪葬費
    、救護車費、新竹市平均一年消費性支出364,293 元均不爭
    執。其餘原告請求被告損害賠償之金額過高，另原告已請領
    強制汽車責任保險給付150 萬元應予扣除等語置辯。並聲明
    ：原告之訴駁回。
三、下列事實為兩造所不爭執：
  (一)被告於96年3 月3 日凌晨1 時20分許，駕駛車號0219－RZ號
    白色自用轎車，沿國道三號高速公路香山交流道行駛南下匝
    道，途經苗栗縣竹南鎮○○路北上車道與香山交流道南下匝
    道交會路口時，該處設有閃光紅燈號誌之支線車道，本應減
    速接近，先停於交岔路口前，讓幹道車優先通行後，方得續
    行。當時雖為夜間，但有照明，路面乾燥，無缺陷，亦無障
    礙物，視距良好，並無不能注意之情形，被告疏未注意，於
    經過該設置有閃紅燈號誌之支線車道時，未先停於交岔路口
    前，讓幹道車優先通行，竟駕車直接經過該路口。適有原告
    之子即被害人吳正凱騎乘車號N2J －085 號機車，沿竹南鎮
    ○○路由南往北方向行駛，該車道為閃黃燈號誌之車道，雙
    方車輛在該路口煞避不及，致吳正凱人車倒地後繼續向前滑
    行，與被告駕駛之自小客車發生撞擊，造成吳正凱受有顱內
    出血、頭部外傷等傷害，經送醫急救仍於96年3 月3 日上午
    8 時40分許不治死亡。
  (二)被告所涉過失致死罪嫌，經本院刑事庭96年度交易字第74號
    判決，判處有期徒刑8 個月，並依中華民國罪犯減刑條例之
    規定，減為有期徒刑4 月，得易科罰金確定。
  (三)原告甲○○支出喪葬費339,800 元、救護車費1,600 元；原
    告乙○○支出喪葬費43,100元。
  (四)原告甲○○、乙○○為被害人吳正凱之父母，原告除吳正凱
    外尚有長女吳玉婷、次男吳正皓，被害人吳正凱對原告負有
    法定扶養義務，扶養費用以新竹市平均每人消費性、非消費
    性支出364,293 元為計算標準。
  (五)原告就本件車禍事故已領取汽車強制責任險150 萬元之理賠
    。
四、兩造所爭執者為(一)本件事故之發生被害人吳正凱是否與有過
    失。(二)原告可請求扶養費、精神慰撫金之金額。
五、本院認定系爭車禍之肇事責任：
    查被告於前揭時地駕駛車號0219－RZ號自小客車，途經竹南
    鎮○○路北上車道與香山交流道南下匝道交會路口時，該處
    設有閃光紅燈號誌，依道路交通設置規則第102 條、第211
    條規定，被告處於支線道，本應減速接近，先停於交岔路口
    前，讓幹道車優先通行後，方得續行。當時雖為夜間，但天
    候及路況良好，視距良好，詎被告無不能注意之情形，竟疏
    未注意，於經過該設置有閃光紅燈號誌之支線車道時，未先
    停於交岔路口前，讓幹道車優先通行，竟貿然駕車直接經過
    該路口。適有原告之子即被害人吳正凱騎乘車號N2J ─085
    號機車，沿竹南鎮○○路由南往北方向行駛，該車道為閃光
    黃燈號誌之幹道，吳正凱亦未注意於閃光黃燈號誌之交岔路
    口應減速慢行小心通過之規定，雙方車輛在該路口煞避不及
    ，致吳正凱人車倒地後向前滑行，終至撞擊被告駕駛之小客
    車，造成顱內出血、頭部外傷等傷害，經送醫急救於96年3
    月3 日上午8 時40分許不治死亡之事實，有現場圖、道路交
    通事故調查報告表(一)、(二)、現場照片22張、臺灣苗栗地方法
    院檢察署相驗屍體證明書各1 份為證（見臺灣苗栗地方法院
    檢察署96年度相字第118 號卷第11至27頁、第34頁）。原告
    雖主張肇事責任均歸屬於被告，惟被告與被害人均於行經前
    揭路口，行將撞擊之際，始發現對方車輛，致煞車不及，顯
    然被害人吳正凱欲通過交會路口時，亦未作隨時停車之準備
    甚明，有違反道路交通安全規則第93條第1 項第2 款、第94
    條第3 項之「汽車行駛時，駕駛人應注意車前狀況，並隨時
    採取必要之安全措施」、「汽車於行經無號誌（指無管制燈
    光號誌）交岔口時，應減速慢行，作隨時停車之準備」情形
    ，為有過失，是系爭事故應係被告及被害人雙方之過失行為
    所導致。本件事故經臺灣苗栗地方法院檢察署囑託臺灣省竹
    苗區車輛行車事故鑑定委員會鑑定，鑑定意見為：「一、丙○○駕駛自小客車行經閃光紅燈號誌路口支線道車未讓幹道
    車先行為肇事主因。二、吳正凱駕駛重機車行經閃光黃燈號
    誌路口未減速慢行小心通過為肇事次因。」有該委員會96年
    4 月4 日鑑定意見書1 份在卷可稽（見臺灣苗栗地方法院檢
    察署96年度相字第118 號卷第38至40頁）。嗣經本院刑事庭
    函文台灣省車輛行車事故覆議鑑定委員會覆議肇事原因，覆
    議意見亦為「照竹苗區車鑑會之鑑定意見」（見本院96年度
    交易字第74號刑事卷第39頁），足見被告人吳正凱就本件交
    通事故亦有過失。本院綜合上情，因認本件交通事故之發生
    ，被告應負75％之過失責任，被害人吳正凱應負25％之與有
    過失責任。
六、原告可請求被告賠償之金額：
    按因故意或過失，不法侵害他人之權利者，負損害賠償責任
    ；不法侵害他人致死者，對於支出醫療及增加生活上需要之
    費用或殯葬費之人，亦應負損害賠償責任；被害人對於第三
    人負有法定扶養義務者，加害人對於該第三人亦應負損害賠
    償責任；另不法侵害他人致死者，被害人之父、母、子、女
    及配偶雖非財產上之損害，亦得請求賠償相當之金額；民法
    第184 條第1 項前段、第192 條第1 項、第2 項、第194 條
    分別定有明文。被告就系爭事故有主要過失，且與被害人死
    亡結果間確有相當因果關係甚明，構成侵權行為，應負損害
    賠償責任，為被告所不爭執。原告分別為被害人吳正凱之父
    母，已據提出戶口名簿1 件在卷為證（見本院卷第39至41頁
    ），原告甲○○、乙○○自得依上開規定請求被告賠償，茲
    將原告所受之各項損害，分項析述之：
  (一)喪葬費用：
    1.原告甲○○為吳正凱喪葬費用支付339,800 元，有單據在
      卷可佐（見本院卷第33、34頁），均屬必要，且為被告所
      不爭執，原告甲○○此部分請求，應予准許。
    2.原告乙○○為吳正凱喪葬費用支付43,100元，有單據在卷
      可佐（見本院卷第37、38頁），均屬必要，且為被告所不
      爭執，原告乙○○此部分請求，應予准許。
  (二)救護車費用：
    原告甲○○為吳正凱支付救護車費用1,600 元，有單據在卷
    可佐（見本院卷第30頁），且為被告所不爭執，核屬有據，
    原告甲○○此部分請求，應予准許。
  (三)扶養費部分：按依民法第192 條第2 項，命加害人一次賠償
    扶養費用，須先認定被害人於可推知之生存期內，應向第三
    人支付扶養費用之年數及其歷年應付之數額，並就歷年將來
    應付之數額，各以法定利率為標準，依霍夫曼式計算法，扣
    除各該年以前之利息，俾成歷年現在應付之數額，再以歷年
    現在應付之總數為賠償額，方為合法（最高法院29年附字第
    379 號判例參照）。次按負扶養義務者有數人，而其親等同
    一時，應各依其經濟能力，分擔義務。又夫妻互負扶養之義
    務，其負扶養義務之順序與直系血親卑親屬同，民法第1115
    條第3 項及第1116條之１前段定有明文。夫妻互負扶養義務
    之順序既與直系血親卑親屬同，自應與直系血親卑親屬各依
    其經濟能力，分擔扶養義務（最高法院82年度臺上字第743
    號判決參照）。由是以觀，第三人請求加害人賠償之扶養費
    ，自應扣除中間利息，且按扶養義務人數計算被害人應分擔
    之扶養費，始可得之。
    1.原告甲○○部分：
    按民法第1117條規定：「受扶養權利者，以不能維持生活
      而無謀生能力者為限。前項無謀生能力之限制，於直系血
      親尊親屬不適用之」。是直系血親尊親屬，如能以自己財
      產維持生活者，自無受扶養之權利。又依民法第1116條之
      1 規定，夫妻互受扶養權利之順序，與直系血親尊親屬同
      ，雖不以無謀生能力為必要，但仍須以不能維持生活者為
      限，最高法院92年台上字第2430號判決著有明文。又按當
      事人主張有利於己之事實者，就其事實有舉證之責任，被
      上訴人請求上訴人賠償扶養費，自應由被上訴人就其主張
      不能維持生活有受扶養權利之事實負舉證責任（最高法院
      84年度台上字第291 號判決要旨參照）。
    原告甲○○為被害人吳正凱之父親，名下有不動產7 筆，
      價值計有11,545,170元，且每年享有租金所得1,001,494
      元之事實，有稅務電子閘門財產所得調件明細表1 份在卷
      可憑，自堪認原告甲○○可以自己財產維持生活。另原告
      甲○○亦自承有租金收入，可以維持生活等語（見本院卷
      第65頁），是原告甲○○不符得請求被害人吳正凱扶養之
      要件。原告甲○○復主張於滿60歲退休後，有不能維持生
      活之情形，惟未舉證證明60歲後有不能以自己財產維持生
      活之事實，此部分主張尚屬無據，原告甲○○請求被告賠
      償扶養費1,190,229 元，應無理由，不予准許。
    2.原告乙○○部分：
    經查原告乙○○係45年7 月20日出生，為被害人吳正凱之
      母，且原告乙○○無工作，名下亦無不動產，堪認其有無
      法維持生活之情形，又原告乙○○育有子女3 名（含被害
      人吳正凱在內），亦據其提出戶籍謄本在卷足憑，則其受
      被害人吳正凱扶養之比例應為1/4 （配偶甲○○亦有扶養
      義務）。至原告乙○○主張原告甲○○年滿60歲後非其之
      扶養義務人，然夫妻互負扶養義務，且扶養義務與直系血
      親卑親屬同，扶養義務不因年滿60歲而免除，原告乙○○
      此部分主張，顯與法不符，是原告乙○○之扶養義務人為
      4 人，合先敘明。
    原告乙○○於被害人吳正凱96年3 月3 日死亡時，為滿50
      歲之人，參酌95年臺閩地區簡易生命表（女性)， 尚有平
      均餘命33.31 年，則原告乙○○請求被告賠償按每年3642
      93元之1/4 ，自96年3 月4 日起算33.31 年之扶養費用，
      依霍夫曼式計算法扣除中間利息（首期給付不扣除中間利
      息）核計其金額為1,814,458 元【計算方式為：364293×
      19.00000000+（364293×0.31）×0.00000000）/4=00000
      00.0000000000 。其中19.00000000 為年別單利5%第33年
      霍夫曼累計係數，0.31為未滿一年日數折算年數之比例，
      0.00000000為年別單利5%第34年霍夫曼單期係數。採四捨
      五入，元以下進位】。原告乙○○請求被告賠償2,095,19
      5 元之扶養費，於1,814,458 元範圍內為有理由，應予准
      許，逾此範圍請求為無理由，不應准許。
  (四)精神慰撫金部分：
    按慰撫金之賠償以人格權遭遇侵害，使精神上受有痛苦為必
    要，其核給之標準固與財產上損害之計算不同，然非不可斟
    酌雙方身分資力與加害程度，及其他各種情形核定相當之數
    額（最高法院51年臺上字第223 號判例參照）。查原告2 人
    為被害人吳正凱父母，是其依民法第194 條規定請求精神慰
    撫金，於法自屬有據。次查原告甲○○國中畢業，現無工作
    、名下有汽車、房子等財產：原告乙○○高中肄業，現無工
    作、名下僅有汽車，無任何不動產，已如前述：被告丙○○
    高中畢業，事故發生時年滿22歲，現尚年輕，月收入約2 萬
    元至2 萬5 千元，名下有土地5 筆，依公告現值計算約價值
    1,179,801 元（見本院卷第20、58至62頁），業據兩造陳明
    在卷，且有本院依職權調取之稅務電子閘門財產所得調件明
    細表附卷可憑（本院卷第48至62頁）。本院審酌原告突遭此
    鉅變而喪子，精神上頓失依靠，且被害人吳正凱年僅30歲，
    正值侍奉雙親之年紀，原告2 人內心所受之傷痛，無以言喻
    。而被告因本件刑事案件判處有期徒刑4 月，已易科罰金，
    又正值青年，非無勞動能力，審酌兩造上開之身分、社會地
    位及經濟狀況等一切狀況，認為原告2 人各自請求精神慰撫
    金1,900,000 元，尚屬過高，應核減為各120 萬元為適當。
    逾此範圍請求，不應准許。
  (五)綜上所述，原告甲○○所受之損害合計為1,541,400 元（33
    9,800 ＋1,600 ＋1,200,000） ，原告乙○○所受之損害合
    計為3,057,558 元（43,100＋1,814,458 ＋1,200,000）。
六、又按損害之發生或擴大，被害人與有過失者，法院得減輕賠
    償金額或免除之。民法第217 條第1 項定有明文。查被告於
    行經過該設置有閃光紅燈號誌之支線車道時，未先停於交岔
    路口前，讓幹道車優先通行，竟貿然駕車直接經過該路口，
    致與被害人吳正凱發生本件交通事故，固應負侵權行為損害
    賠償責任，惟被害人吳正凱於行經該閃黃燈之路口，亦未減
    速慢行，隨時為停車之準備，就本件交通原因之發生與損害
    之擴大，亦應負25％之與有過失責任，已如前述，故被告應
    負擔75％之賠償責任，較為合理。依此計算，原告甲○○得
    請求之金額應為1,156,050 元【計算式：1,541,400 ×75％
    = 1,156,050 ，小數點以下採四捨五入】，原告乙○○得請
    求之金額應為2,293,169 元【計算式：3,057,558 ×75％=2
    ,293,169，小數點以下採四捨五入】。
七、末按保險人依強制汽車責任保險法規定給付之保險金，視為
    加害人或被保險人損害賠償金額之一部分；加害人或被保險
    人受賠償請求時，得扣除之，強制汽車責任保險法第32條定
    有明文。查本件被害人吳正凱死亡後，由原告2 人各領得75
    萬元之保險金（合計為150 萬元）之事實，已據原告陳述甚
    明，則原告所得請求賠償之金額應各扣除75萬元，是原告甲○○得請求之賠償應為406,050 元，原告乙○○得請求之賠
    償應為1,543,169 元。
八、從而，原告等依據侵權行為之法律關係，原告甲○○請求被
    告給付406,050 元，原告乙○○請求被告給付1,543,169 元
    ，及均自96年8 月1 日即起訴狀繕本送達翌日（見本院96年
    度交附民字第11頁）起至清償日止按年息5%計算之利息，為
    有理由，應予准許，逾此之請求，即屬無據，應予駁回。又
    原告陳明願供擔保請准為假執行之宣告，就其勝訴部分，核
    無不合，爰分別酌定相當之擔保金額准許之（約本院判決勝
    訴金額10％）。至於原告敗訴部分，其假執行之聲請亦失所
    附麗，應併予駁回。
九、結論：原告之訴為一部有理由、一部無理由，依民事訴訟法
    第79條、第85條第1 項本文、第390 條第2 項，判決如主文
    。
中    華    民    國    97    年    4     月    22    日
                  民事庭法  官  吳國聖
以上正本係照原本作成。
如對本判決上訴，須於判決送達後20日內向本院提出上訴狀。
                        書記官  葉俊宏
中    華    民    國    97    年    4     月    22    日


司法院資訊處製作；財團法人民間司法改革基金會備份。
